【裁判字號】    89,上訴,212
【裁判日期】    891227
【裁判案由】    偽證
【裁判全文】
臺灣高等法院花蓮分院刑事判決            八十九年度上訴字第二一二號
    上訴人即被告  甲○○
    選 任辯護 人  李平義
右列上訴人即被告因偽證案件，不服臺灣花蓮地方法院八十八年度訴字第三四一號中
華民國八十九年七月十日第一審判決( 起訴案號：臺灣花蓮地方法院檢察署八十七年
度偵字第三七六七號 )，提起上訴，本院判決如左：
    主  文
上訴駁回。
    事  實
一甲○○明知民國( 下同 )八十六年四月十三日二十一時許，車號ＪＡ四七三０號自
  小客車在花蓮縣壽豐鄉○○○○路二三九公里以南八０公尺處，撞及許明勳所騎車
  號ＨＤＺ六九九號重型機車，致許明勳死亡之車禍事件，當時ＪＡ四七三０號自小
  客車之真正駕駛人為未領有駕駛執照之廖芳卿。竟意圖使真正駕車肇事之廖芳卿隱
  避，於八十六年四月十四日警訊及檢察官偵訊時，表示車禍發生時，其係系爭自小
  客車之駕駛人，而頂替廖芳卿，且於臺灣花蓮地方法院刑事庭八十七年度交自字第
  一號被告廖芳卿過失致死案件（以下簡稱系爭刑案）在八十七年四月二十三日調查
  時，就究係何人駕駛肇事之系爭自小客車之於案情有重要關係事項，仍於具結後證
  稱：車禍當時，ＪＡ四七三０號自小客車係由伊駕駛等語，而為虛偽之陳述，足以
  影響該刑事案件之判決結果。
二案經臺灣花蓮地方法院檢察署檢察官偵查起訴。
    理  由
一訊據上訴人即被告甲○○堅決否認有頂替、偽證犯行，辯稱：「車禍發生當天，Ｊ
  Ａ四七三０號自小客車確係由我駕駛，又廖芳卿沒過失，被判無罪，當時車子是何
  人開，並不影響案情，車禍發生後，我往前方找公共電話，在距離車禍現場一公里
  附近打電話，打完電話在那裡等乙○○過來，等了將近一小時，乙○○來，我再和
  許醫師到達現場」云云。
二經查：
  (一)八十七年四月二十三日被告以證人身分，在系爭刑事案件應訊時，確實具結證稱
    ：車禍當時，車號ＪＡ四七三０號自小客車係由伊駕駛等語，此有系爭刑案訊問
    筆錄、證人結文附於原審八十七年度交自字第一號過失致死刑事卷可參。
  (二)證人即警員丙○○迭次證稱：「當天晚上九點三十二分接到報案，就到現場處理
    ，到場就先問車子是何人開的，廖芳卿說第二輛車是她開的，林欽成說第三輛車
    是他開的，當場並未看見甲○○，直到現場處理完畢，甲○○都未出現過，現場
    處理完畢後，有請廖芳卿到派出所製作筆錄，但他未到派出所，．．，直到凌晨
    四點三十分她才跟甲○○及一位律師到派出所，然後說車子是甲○○開的，我就
    連續打了三通電話給林欽成，都說當時從駕駛座下來的人是廖芳卿，．．，在車
    禍快處理完畢近晚上十一點時，有一對男女到現場找廖芳卿，但那男的不是甲○
    ○，我將現場草圖製作好拿給廖芳卿簽名，她都拒絕，說要等她姐姐、姐夫來再
    簽（見系爭刑案八十六年四月十四日偵訊筆錄），．．，廖芳卿還在現場發名片
    ，我問她車子誰開的，她說她開的，我們在現場處理到晚上十一點多，都沒有見
    到甲○○」等語（見系爭刑案八十七年四月十四日訊問筆錄），「．．，我到現
    場時，廖芳卿在現場散發名片，並且臉色蒼白，一副很緊張的樣子，我那時明確
    的問她，車子是誰開的，廖芳卿很明確直接說，是她開的，．．，全程都沒有看
    到甲○○出現過，廖芳卿更沒有說她有搭載甲○○，約十一點多處理完車禍，我
    們有通知廖芳卿到派出所製作筆錄，一直等到凌晨四點，她才帶甲○○及一不知
    名男子到場」等語（見八十八年五月十四日偵訊筆錄）；證人即警員徐旭平則證
    述：「我在丙○○到現場後二、三分鐘趕到，我們在那裡處理了約半個多小時，
    都沒有看到甲○○，只看到廖芳卿，我用台語問她，車是不是她開的，她只回答
    是「我的」，那時現場很亂，廖芳卿神情很慌亂，那時並沒有說車子不是她開的
    ，她那時不知所措，一直說不知道要怎麼辦，．．，在車禍處理過程中，一直沒
    看到甲○○，我們在製作筆錄中，感覺車子不是甲○○開的，而且筆錄時，甲○
    ○對車禍的細節沒有辦法說清楚，回答問題的態度好像是局外人」等語（見八十
    八年五月十四日偵訊筆錄）；證人陳玉妹於警訊中供述：「車禍發生約二分鐘，
    有一婦人向我借電話，請我幫忙打一一九叫救護車，．．．，當時我有問她情形
    ，她說機車衝過來撞她的車，她想閃也閃不過，踩剎車也來不及，一面哭，一面
    講，全身發抖」等語（見系爭刑案八十六年四月十四日警訊筆錄）。
  (三)依社會通常生活經驗，駕駛人於車禍發生後首重搶救傷患，而後非陪同傷者就醫
    ，即多留守現場維持往來交通安全、保持事故現場原狀並候警調查。被告乃領有
    駕駛執照多年且為自述受僱之專業駕駛人，對於前揭事故處理之一般原則斷無不
    知之理。雖被告自稱車禍發生後，伊在距離車禍現場一公里附近打公共電話，打
    完電話在那裡等乙○○過來，等了將近一小時，再和乙○○到達現場云云．惟在
    行為人並非肇事逃逸情況下，一般人在發生車禍後，縱然必須短暫離開現瑒，打
    電話通知親近之人到場協助，以當時行為人之情緒，亦無可能在「非現場地點」
    花長達近一小時時間等人，期間完全不再進入或靠近車禍現場，關心車禍現場或
    被害人受害情形，且明知警方勢必到現場處理，仍不現身表明肇事情節，甚至在
    距車禍發生後長達六個多小時之後（按車禍發生時間為四月十三日二十一時許，
    而被告抵達派出所時間為四月十四日凌晨四時左右），才與被告所謂之乘客廖芳
    卿到達派出所，表示肇事情節。凡此種種，均與上開經驗嚴重違背。
  (四)綜合上述情節判斷，系爭車禍發生之際，ＪＡ四七三０號自小客車係由廖芳卿駕
    駛無誤，殆無疑義。
  (五)按刑法第一百六十四條第二項頂替罪之立法意旨，係因行為人意圖使有犯罪嫌疑
    之人脫罪，出而頂替，嚴重影響犯罪之偵查與審判工作之進行。故頂替罪以行為
    人頂替犯罪事實為已足，至被頂替者果否有罪，則與頂替罪之構成無關。又刑法
    第一百六十八條規定證人依法作證時，對於案情有重要關係之事項，為虛偽之陳
    述，即應負偽證罪責。所謂於案情有重要關係之事項，係指該事項之有無，足以
    影響於裁判結果者而言，蓋證人就此種事項為虛偽之陳述，有使裁判陷於錯誤之
    危險。查偽證罪，乃形式犯，不以結果之發生為要件，一有偽證行為，無論當事
    人是否因而受有利或不利之判決，均不影響犯罪之成立，即其虛偽陳述，法院已
    否採為裁判或檢察官據為處分之基礎，或有無採為基礎之可能，皆於偽證罪之成
    立無影響( 最高法院七十一年度台上字第八一二七號判決參照 )。次按車禍事件
    ，實際駕車之人究為何人？事涉犯罪嫌疑人判斷，自足影響裁判結果，當然屬案
    情有重要關係之事項。本件ＪＡ四七三０號自小客車之駕駛人確為廖芳卿，已如
    前述，被告先出面冒承其為駕駛之人，繼以證人身分，供前具結，故意為伊為駕
    駛人之虛偽陳述，則依上開意旨所示，縱然本院八十七年度交自字第一號刑事案
    件審理結果，以駕駛人廖芳卿就該車禍事件並無過失，而為無罪判決確定，仍不
    足為有利被告之認定。另辯護意旨雖以：偽證罪之成立，以虛偽陳述之證人已於
    供前或供後具結為其成立要件之一，刑法第一百六十八條規定其明。所謂具結，
    係指依有具結義務之人，履行其具結義務而言，若在法律上不得令其具結之人，
    而誤命其具結者，即不生具結效力( 最高法院三十年非字第二四號 )。又刑事訴
    訟法第一百八十六條第三款規定，與本案有共犯或有藏匿犯人之湮滅證據等各罪
    之關係者，不得令其具結。本件原審判決既認為被告係意圖隱避犯人而頂替，並
    於供前具結為虛偽陳述，準此，被告依法本不得令其具結，縱原審法院命其具結
    ，不能謂有具結效力，亦即欠缺刑法第一百六十八條之構成要件云云，然刑事訴
    訟法第一百八十六條第三款所定不得令其具結之情形，係指其據實陳述後對自己
    不利，有被刑事追訴之危險而言，本件被告如據實陳述，反而對己有利，雖與該
    條款所定情形不合。被告竟於具結後虛偽陳述，自應負偽證罪責，綜上，本件事
    證明確，被告犯行洵堪認定。
三核被告甲○○所為，係犯刑法第一百六十四條第二項之頂替罪、第一百六十八條之
  偽證罪。所犯上開二罪，有方法、結果之牽連關係，應從較重之偽證罪論處。至被
  告於八十六年四月十四日出面冒稱肇事時系爭自小客車係由伊駕駛而頂替真正駕駛
  人廖芳卿等事實，雖未據檢察官載明於起訴書，惟因與起訴部分，具裁判上一罪關
  係，本院得併予審究，附此敘明。原審因依上開法條及刑法第五十五條、罰金罰鍰
  提高標準條例第一條等規定再審酌被告之犯罪等機、素無前科，所犯頂替、偽證罪
  責，意圖使人脫罪，嚴重影響犯罪偵查與審判工作之進行，使真實難以發現，妨害
  國家司法權之行使，惡性非輕，犯罪後又設詞狡辯未見悔意之態度，不宜輕處等情
  ，量處被告有期徒刑十月，並以被告未曾受有期徒刑以上刑之宣告，有臺灣花蓮地
  方法院檢察署刑案資料查註紀錄表及被告全國前案紀錄表各一紙在卷可稽，其經本
  次科刑教訓，當知警惕，應無再犯之虞，因認本件對被告所處之刑，以暫不執行為
  適當，併宣告緩刑五年，以啟自新，認事用法，尚無不合，被告之上訴意旨，否認
  有偽證事實，核無理由，應予駁回。
據上論斷，應依刑事訴訟法第三百六十八條，判決如主文。
本案經檢察官翟光軍到庭執行職務。
中      華      民      國    八十九    年    十二      月    廿七      日
                                  審判長法官  吳  鴻  章
                                        法官  林  德  盛
                                        法官  黃  永  祥
右為正本證明與原本無異。
如對本判決不服，應於送達後十日內，向本院提出上訴狀。其未述理由者，並應於
提出上訴狀後十日內向本院補提理由狀(須附繕本)。
                  書記官  陳  有  信
中      華      民      國    八十九    年    十二      月    廿七      日


司法院資訊處製作；財團法人民間司法改革基金會備份。
